臺灣臺南地方法院民事判決
111年度婚字第28號
原      告  甲○○
訴訟代理人  吳信賢律師
            黃俊諺律師
被      告  乙○○
訴訟代理人  陳冠仁律師
複  代理人  孟士珉律師
上列當事人間請求離婚事件，經本院於民國111年3月24日言詞辯論終結，判決如下：                    
    主      文
原告之訴駁回。
訴訟費用由原告負擔。 
　　事實及理由
一、原告起訴主張：　
（一）兩造於民國82年4月19日登記結婚，婚後生有長子卓盈昇
      （85年9月22日生）、長女甲○○（89年4月26日生）2名子
      女，皆已成年。兩造因同任職臺南統一企業公司相識交往
      而結婚，至87年底，原告經公司外派至美國子公司工作，
      被告也留職停薪偕同長子一起赴美居住，嗣歷長女在美國
      出生，原告因美國子公司歇業而留美進修，迄至98年底，
      原告進修告一段落，回臺歸建原公司復職上班，然被告與
      子女們因已在美生活有段時間，且長子正值當地中學就學
      年齡，被告也不希望打斷其學程，暫時不願回臺長住，原
      告未加反對乃獨自一人返臺工作，再利用每年短促的職場
      休假期間飛美與妻小相聚，然此之後，兩造相處時間遽減
      ，生活方式與觀念想法相去漸遠。嗣至5、6年前，以長子
      已念大學離家住校，原告為兼顧工作、家庭生活及年老雙
      親之照料，乃數次央請被告能攜女返臺就學生活，同享家
      庭天倫，但卻始終為被告拒絕，至今仍離居兩地，已毫無
      婚姻家庭生活可言。
（二）兩造相處溝通機會既少，無論在家庭起居、生活處事等諸
      方面，歧見日增，夫妻情感益薄；至105年下半年暑假期
      間被告返臺短住，兩造再因家計財務與返臺團聚問題發生
      嚴重爭執，兩人便幾無任何連絡；又106年原告母親中風
      ，原告由外派之香港分公司回臺任職，106年7月間，被告
      也帶女兒由美國回臺過暑假，雖同住東安路住屋，但被告
      幾是每日一早出門，深夜返家，返家後也對原告視若無睹
      ，進房鎖門拒絕與原告任何互動，就於106年7月某日兩人
      再次爆發口角大吵之後，原告自知兩人已無從溝通，無法
      共同生活，復慮及獨居之母親體力日衰，原告乃搬回歸仁
      同住照料，嗣兩造也未再有直接聯絡。至107年7月某日，
      原告嘗欲返回東安路住處拿取自身物品，不意門鎖竟已被
      更換，致不得其門而入；原告思及被告更換住處門鎖也不
      捎訊告知，已視原告如陌生外人無異，難過莫名，對於兩
      造婚姻關係也可謂哀莫大於心死。
（三）兩造間因原告工作住所遷易，被告無意配合驛動，兩人間
      對家庭生活型態認知漸行漸遠，加以雙方對於財務規劃多
      有歧見，終至互不連絡已有數年，雙方形同陌路，婚姻關
      係名存實亡，難期彼此可相互扶持繼續經營婚姻，其對協
      力同心共營家庭生活之互信基礎全失，原告理解兩造婚姻
      已存在巨大破綻而無維持回復之望，爰依民法第1052條第
      2項提起本件訴訟。
（四）關於被告指摘原告於107年7月某日將家中機車車牌拆卸報
      廢（繳銷），為遺棄被告及家人不顧云云，實僅言一二而
      扭曲全貌，應有予釐清必要。此查，當年該機車（原告名
      義所有）均由被告騎用代步，原告嘗慮及被告使用狀況，
      卻苦於無從得悉，也無法詢問溝通，才有拆卸車牌報廢的
      作法；然原告於拆卸該車車牌後，隨即以新臺幣（下同）
      7萬元匯票附寄予女兒甲○○信函中，囑其與被告另購機車
      代步（按函中有「用妳們的名字買車吧」便是），可見原
      告絕非冷淡無情之人父、人夫，而被告所謂「…原告此舉
      ，等同宣示遺棄被告及家人不顧」云云，反是其斷章取義
      ，汙衊原告人格之詞，實令人遺憾而不可採。
（五）原告於106年8月間由東安路住處搬回歸仁區老家陪伺病母
      ，被告指摘原告不告而別，不知為何被遺棄云云，也不誠
      實，應予駁斥。原告寡母（父已104年間往生）於106年2
      月間中風不良於行，原告身為獨生子，就近照料寡母乃天
      經地義之事，也逢兩造間只有冷淡，全無互動，被告更對
      原告母親罹病之事充耳不聞，遑論幫忙關照點滴，原告思
      慮寡母獨居，才收拾零細搬回老家陪伺；兩造交往結婚多
      年，被告不能謊稱不知原告老家所在，而前揭寄予女兒之
      信函，即明白註記原告老家地址，可知原告並無不告而別
      之情事；而直至原告之母逝於109年4月病故，被告也未曾
      探視，更見被告所辯「…縱使在兩造分居期間，被告試圖
      主動挽回一個完整的家，向原告噓寒問暖…」云云，確只
      是臨訟違心之語罷了。
（六）至被告所謂多次向原告噓寒問暖乙節，應是臨訟作態，也
      非真意。蓋如被告傳送之訊息內容稱「…要一起過節嗎？
      你的電話號碼是Tony給我的，我想他要我跟你聯繫吧！…
      」傳送日期為109年9月28日，顯然並無噓寒問暖之意，又
      電話號碼既是兒子給的，也僅是兒子要被告聯絡原告，更
      見被告實無所謂噓寒問暖之本意！其實，原告已於109年5
      月中旬委請律師發函，聯繫被告並代為面談探詢協議離婚
      之事，此為被告所自陳，是既無多次向原告傳達訊息，也
      確無維繫婚姻之真意甚明。
（七）兩造婚姻之破綻實肇起於104年中，原告冀望被告能帶同
      女兒甲○○返臺就學，但為被告拒絕，此後一、二年間溝通
      未果，數次的爭執竟也帶同女兒對原告的不諒解，竟至被
      告也封鎖原告的聯繫；或如105、106年間，被告有於寒暑
      假短暫攜女返臺期間，也是回家即與女兒閉鎖房內，幾乎
      是對原告「視若無睹」，毫不與原告言語互動，此冷漠對
      應拒絕溝通的排斥態度與心理，對夫妻情感之傷害尤百倍
      於其他爭釁，逢者能不「哀莫大於心死」？本件原告固對
      於兩造婚姻生活絕望，其實被告也毫無維繫婚姻之正面想
      法，不能自欺欺人，此誠如心理諮商師之觀察，「…堅定
      不離，但也無挽回意圖，…卻仍抓著不快樂的婚姻，認為
      離婚不會變快樂，但對於這段感情該如何起死回生或經營
      ，認為不是她的責任」，被告內心想的可能只是「用婚姻
      框架讓對方不快樂」而已。從而可信，被告如此負面的思
      維與作法，對兩造婚姻關係破綻發生與擴大，當有大半歸
      責之處。
（八）如被告狀附甲○○之信函所示，文字通順流暢，應非在美出
      生就學成長之女兒所能自意寫就，足見證人已遭影響，不
      能客觀陳述；況當時盈佳年紀尚輕，思想不成熟，果真有
      此更換門鎖之不當想法，則身為母親者理應正向開導使建
      立健康人格，以維持家庭關係和諧方是，豈料被告不此之
      圖，反而火上添油，藉事拒斥原告，如今臨訟再將女兒拖
      下水，甚至卸責兒女之作為，則其冷漠排斥婚姻家庭生活
      的心態，豈不見微知著，令人唏噓！
（九）原告於105年9月上旬發送電子信件兩封，其①為9月7日下
      午4：29，收文對象被告（tauchu@email），副本為女兒
      盈佳（Linda cho@email）及兒子Tony的信箱，內容「嗨
      ，你好嗎？ Sep 10禮拜六晚上我們全家一起吃飯好嗎？
      」Andraw Cho為原告之英文名；其②為9月8日下午2：17，
      收文對象為被告乙○○，原告寫道「嗨，妳好嗎？為了這個
      家的和諧，我們再溝通聯繫好嗎？妳有甚麼看法，可以回
      應下嗎？」。由上述電子信件發送方式及內容理解，當年
      兩造以當面、電話或手機溝通之方法已斷；雖該二信件均
      未獲被告回應，然原告心存維繫婚姻家庭之努力，允見微
      知著，無可置疑。
（十）爰聲明：准兩造離婚。
二、被告則以：
（一）兩造於82年4月19日結婚，當時被告是有工作的，87年間
      原告外派至美國工作，被告留職停薪偕同長子一起赴美居
      住，嗣89年間長女出生，多年來二名子女一直是由被告負
      責照顧，使原告能專心工作無後顧之憂。婚後被告十分疼
      愛與敬重原告，將工作所得幾乎全部交由原告代為管理，
      100年初原告自美國返臺，因當時二名子女已在美國生活
      多年，兩造為求子女生活及課業之穩定，雙方達成共識，
      協議由被告留在美國繼續照顧二名子女，被告為此即於同
      年度提前退休，退休金亦交由原告管理。102年間原告外
      派至香港工作，102、103年間，被告即赴港陪伴原告，被
      告一直在能力所及的範圍下，與原告團聚維繫家庭生活；
      豈料，106年7月，原告自香港調回臺灣，旋即於106年9月
      間在未告知被告的情況下，率自雙方在臺共同住所（即臺
      南市○區○○路000巷00號5樓房屋，下稱系爭東安路住處）
      搬離，甚將被告之存摺等物帶走，直至106年10月間被告
      返臺才發現原告已擅自搬離，不願與被告共同生活。
（二）承上，被告對於二名子女照顧無微不至，不僅親自照顧，
      且扶養費用幾乎都是由被告支付。原告每個月所賺的錢，
      幾乎都是自行花用，甚少拿錢給被告貼補家用，事實上，
      原告於104年4月間匯款16,000元美元與被告後，就未曾再
      支付家庭生活費、子女扶養費給被告。被告為了兼顧養護
      兒女及婚姻生活，數十年間在臺灣、美國、香港三地往返
      奔波，兩造因此而聚少離多，非被告不願與原告生活，被
      告每年均會於寒暑假偕同當時未成年之子女至兩造上開東
      安路住所共同居住，故原告主張兩造長期分居，並非事實
      ，退步言之，縱或兩造婚後長期未共同生活，亦難逕認係
      可歸責於被告。況現今社會婚姻生活模式已不同以往，夫
      妻因工作長期分隔兩地之情形甚為普遍，兩造雖沒有每天
      共同居住，但此是兩造之前已協議之夫妻生活模式，且兩
      造無法每天共同生活之原因非屬可歸責於被告，原告不思
      被告為家庭子女的犧牲奉獻，竟拿此當作理由反過來控訴
      被告的不是，原告起訴所稱被告逼迫伊自系爭東安路住處
      遷出等節，均非事實且均無舉證，本件婚姻，目前是原告
      離家出走，不願與被告履行同居義務，原告自難以此事由
      請求離婚。
（三）被告自認對兩造婚姻與小孩之照顧均盡心盡力，沒有任何
      對不起原告之處，原告卻藉故稱被告拒絕與原告共同生活
      云云，沒有一個女性可以接受自己長年在數地奔波，無怨
      無悔付出時間、金錢照顧這個家，丈夫竟然反倒果為因，
      掌握被告退休金及存款後便急欲休妻脫離婚姻。被告自認
      為克盡為人妻之職責，反是原告擅自搬離系爭東安路住處
      並遷移戶籍，故意拒絕履行同居義務，造成目前兩造分居
      之事實，倘因此造成兩造婚姻有名無實，原告應負責。
（四）綜上，原告既未就兩造婚姻已生破綻而無回復之希望，致
      有難以維持婚姻之重大事由，及被告就該重大事由為有責
      程度較重之一方等節舉證以實其說，則原告僅僅以其個人
      主觀上喪失維持婚姻意欲訴請離婚，實難認符合民法第10
      52條第2項難以維持婚姻之重大事由。
（五）本件被告對於婚姻之維持並無過失，縱有過失，亦屬責任
      較輕之一方，是以原告之主張要無可採：
　 1、原告於106年8、9月間，逕自從系爭東安路住處搬離，不
      告而別，完全未通知被告與子女，更不曾與被告及子女商
      量或討論，全家人對於原告突然此舉實感不解，完全不知
      道為什麼，感覺就像無故遭到原告遺棄離開。而後，原告
      不僅不曾搬回家裡，107年後，原告更停止繳付系爭東安
      路住處之水電，也沒告知被告，放任被告及子女生活不管
      。107年7月某日，原告竟直接將被告賴以通行的機車車牌
      拆掉，辦理報廢，系爭機車是被告唯一之交通工具，原告
      此舉，等同宣示遺棄被告及家人不顧。
 　2、由於上情種種，兩造所生女兒一直無法諒解原告作為，甚
      至對原告產生不信任感。而女兒住在系爭東安路住處時，
      都一直覺得原告好像有進來系爭東安路住處，產生排斥與
      驚慌感，多次要求被告更換系爭東安路住處門鎖，不要讓
      原告任意進出，因為原告擅自搬離、遺棄家人在先，現在
      還讓原告任意進出住處，伊會感到恐懼害怕等語。被告多
      次安撫女兒，但女兒情緒越發激動與不安，為了保護女兒
      情緒，被告被迫只能順遂女兒所請，更換系爭東安路住處
      之門鎖，心想先平復女兒情緒，反正原告何時回心轉意回
      家，被告依然會在家幫他開門，或者原告如發現更換門鎖
      時，自然會聯繫被告詢問，到時候全家人再把話解釋清楚
      即可。然而，原告離家期間，從來不曾聯絡被告，在原告
      心中，門鎖有無更換已經不重要，因為原告早已不把系爭
      東安路住處當成是一個「家」。縱使在兩造分居期間，被
      告試圖主動挽回一個完整的家，向原告噓寒問暖，傳送是
      否要一起過中秋佳節之簡訊與原告，卻只換來原告無情的
      回應「已經請律師向民事法庭遞離婚訴狀…」等冷漠回應
      。
　 3、原告搬回歸仁住處照顧獨居之母親，此舉固然慈烏反哺，
      然查原告母親約於109年4月左右仙逝，原告實已盡其為人
      子女應盡之孝道。豈料原告在母親過世後，不思回歸家庭
      ，不思索如何與被告重修舊好。反於109年5月14日委請律
      師發存證信函要求離婚，此舉顯不合常理。
　 4、綜上所述，被告在兩造之婚姻中，一向盡心盡力扮演好妻
      子及母親之角色，為家庭付出不遺餘力。正是因為被告之
      付出，原告方得以有現在的生活水準，詎料在被告人老珠
      黃之際，原告因為被告已無利用價值，千方百計想結束這
      段婚姻，以莫須有之罪名加諸於被告之上。是以被告才是
      這段婚姻中放低姿態、委曲求全之人，綜觀兩造結婚以來
      ，被告對婚姻之維持並無過失，縱有過失，被告亦屬責任
      較輕之一方等語，資為抗辯。
（六）聲明：原告之訴駁回。
三、得心證之理由：
（一）按有民法第1052條第1項各款以外之重大事由，難以維持
      婚姻者，夫妻之一方得請求離婚，但其事由應由夫妻之一
      方負責者，僅他方得請求離婚，民法第1052條第2項定有
      明文。所謂「有前項以外之重大事由，難以維持婚姻者」
      ，其判斷標準為婚姻是否已生破綻而無回復之希望，意即
      依客觀標準，難以維持婚姻之事實，是否已達於倘處於同
      一境況，任何人均將喪失維持婚姻意欲之程度而定。倘該
      重大事由，夫妻雙方均須負責時，應比較衡量雙方之有責
      程度，僅責任較輕之一方得向責任較重之他方請求離婚，
      如雙方之有責程度相同時，則雙方均得請求離婚，始符公
      平（最高法院87年度台上字第1304號、90年度台上字第19
      65號判決可參）。經查：
　 1、本件原告主張兩造於82年4月19日結婚之事實，有原告所
      提戶籍謄本及兩造之個人戶籍資料查詢結果在卷可稽，堪
      予認定。　
　 2、又原告主張兩造婚姻破綻起因，係於5、6年前，因兩造所
      生長子已就讀大學並離家住校，原告希望被告能攜女返台
      就學生活同享家庭天倫為被告所拒等語（見調字卷第8頁
      ）。據卷附心理諮商輔導摘要（調字卷第85至87頁），被
      告未依原告要求攜女返台就學之原因，原告曾為女兒在台
      找好兩家美國學校，因女兒認為規模太小不喜歡，被告不
      放心女兒隻身在美就學無人照顧，選擇與女兒回美國以照
      顧孩子。此亦據證人即兩造所生女兒甲○○證稱：伊15歲時
      ，原告希望伊回臺灣唸書，但伊想要在美國唸高中，不是
      被告做的決定等語（婚字卷第74頁）。是兩造破綻之起因
      ，為原告希望被告能返台共同生活，被告考量兩造所生女
      兒希望在美國就學，擔心孩子無人照顧，選擇在美國照顧
      兩造所生女兒甲○○。
　 3、然證人甲○○為89年生（見調字卷第11頁戶籍謄本），業已
      成年，可獨立生活，無須被告在美照顧。而被告主張其自
      106年後即居住在兩造共同系爭東安路住處等語（婚字卷
      第32頁）。觀被告之入出境資訊連結作業（婚字卷第69頁
      ），被告雖頻繁出入境，惟自108年5月24日至同年11月2
      日停留臺灣約5月餘、自109年1月31日至110年6月7日停留
      臺灣約1年4月、自110年12月5日亦入境迄今約5月未再出
      境，被告無法在臺灣陪伴原告之因素已不再，兩造如能各
      自放下矜持，藉由子女或其他中立緩衝媒介漸進式釋出善
      意，婚姻並非無修復可能。
　 4、原告又提出其與被告於105年9月7日、同年月8日間之電子
      郵件，以證明兩造於當時溝通管道已斷，僅能透過電子郵
      件傳遞訊息，且被告並未回信等語（婚字卷第87至89頁）
      ，惟一般夫妻間衝突冷戰，事所多有，被告於105年9月間
      拒絕與原告溝通、未回覆原告釋出善意，固有不當，惟其
      情狀尚難謂重大至不能維持婚姻。又原告主張被告於107
      年7月間更換系爭東安路住處門鎖乙情（調字卷第8頁），
      雖為被告所自認在卷，惟被告辯稱因原告先前情緒性之逕
      自搬出系爭東安路住處行為（詳後述），導致兩造所生女
      兒甲○○對原告產生排斥與恐懼感，堅持要求被告更換系爭
      東安路住處門鎖，不要讓原告任意出入，被告迫於無奈順
      應女兒請求，心想先平復女兒情緒，反正原告何時回心轉
      意返家，被告亦可為原告開門，或原告發現門鎖更換聯絡
      被告詢問時，再解釋清楚即可等語（婚字卷第39頁），此
      亦有證人甲○○所提出書面說明：被告換掉家中鑰匙為伊所
      要求，伊於110年1月間與原告、哥哥聚餐時亦已告知原告
      等語（婚字卷第55頁）存卷可參。則被告未曾與原告商議
      取得共識即片面於未告知原告情形下擅自更換系爭東安路
      住處門鎖，固有可議，惟原告亦未曾與被告聯絡詢問更換
      門鎖原因，以避免兩造間不必要誤會，任由兩造間猜疑與
      隔閡加劇，同屬有責。
　 5、況被告主張原告於106年8、9月間，於未通知被告與子女
      情形下，逕自從系爭東安路住處搬離乙情，為原告於起訴
      狀即自承在卷（調字卷第8頁），原告雖辯稱事前有告知
      被告云云，惟未能舉證以實其說。又原告主張其係搬回臺
      南市歸仁區母親住處照料年邁獨居之母親等語，雖為被告
      所不爭，然兩造既為夫妻，任一方如有照顧父母親之需要
      而需長期搬離約定同住之住所，考量夫妻婚姻家庭生活之
      維持及雙方對於家務之分工協力，夫妻間就此仍應先行共
      同溝通、協調，以折衝因此對於婚姻及家庭生活所產生之
      衝擊，原告未曾與被告溝通協調並取得最大化共識，即擅
      自搬離兩造系爭東安路住處，使被告感覺無故遭原告遺棄
      （見婚字卷第37頁被告主張），加深擴大兩造婚姻間既有
      裂痕，原告就此應屬有責。被告又主張原告於107年7月間
      某日將被告唯一之交通工具機車車牌拆除並辦理報廢乙情
      （婚字卷第39頁），為原告自認在卷（婚字卷第61頁），
      原告雖辯稱有郵寄面額7萬元之匯票予兩造所生女兒甲○○
      購買新機車云云（同前頁碼），然原告既知該機車為被告
      主要代步工具，其竟未經與被告商議即擅自拆除該機車車
      牌並辦理報廢，無疑將使被告感到不受尊重，兩造婚姻信
      任基礎再遭重擊，此亦應認原告可歸責。被告又主張為照
      顧子女，其於100年間即已辦理退休，退休金交由原告管
      理，此後家庭生活費用均仰賴原告支應，惟原告於104年4
      月以後即未曾再給付家庭生活費、子女扶養費，又於107
      年以後即停止繳付系爭東安路住家水電費用等情（調字卷
      第39頁、婚字卷第37頁），為原告所自認在卷（婚字卷第
      79頁），原告雖辯稱被告帳戶中尚有兩造共同存款近1千
      萬元可資支用云云，惟原告明知被告已無其他固定收入，
      子女在美生活、教育費用龐大，被告尚須考量日後養老費
      用，存款縱使將近千萬，若原告此後始終未再提供金援，
      被告仍有可能陷於經濟困頓之窘境，原告此舉無疑造成被
      告經濟上強烈不安全感，如原告動機係以此逼迫被告低頭
      ，則屬經濟上控制之家庭暴力行為，且擴大兩造間婚姻破
      綻，仍屬可責。而原告有責程度經與被告之有責程度兩相
      比較後，被告之責任在於消極未回應原告釋出善意、未積
      極修補兩造間婚姻破綻，原告之責任卻是屢屢以積極行為
      擴大、加深兩造間婚姻裂縫，應以原告之有責程度較高。
　 6、綜上，本件兩造雖因被告是否應返台與原告同住意見不同
      導致兩造間衝突歧異而分居迄今，惟被告目前已返台居住
      ，且其當年無法在台陪伴原告之原因已消滅，兩造若能各
      自放下矜持，尋求諮商等專業協助，並嘗試各種方法漸進
      式釋出善意，婚姻並非無回復可能，難認兩造間婚姻破綻
      已達重大致無回復可能之程度。況兩造間相處過程，雖被
      告未能積極尋求與原告溝通互動以化解兩造間猜疑、不快
      ，確屬有責，然原告逕自搬離兩造系爭東安路住處、拆除
      被告主要代步所用機車車牌辦理報廢，又斷絕被告經濟來
      源，一再擴大兩造間不信任、猜忌與隔閡感，有責程度更
      高，揆諸上開條文規定及說明，應認原告以個人主觀上喪
      失維持婚姻意欲訴請離婚，尚難憑採。
（二）從而，原告依民法第1052條第2項訴請離婚，為無理由，
      應予駁回。
四、本件判決基礎已臻明確，兩造其餘攻擊防禦方法及舉證，於
    判決結果無影響，爰不予一一論列，併此敘明。
五、訴訟費用負擔之依據：家事事件法第51條，民事訴訟法第78
    條。
中    華    民    國   111    年    4     月    7    日
                  家事法庭法　官　許嘉容
以上正本係照原本作成。
如對本判決上訴，須於判決送達後20日內向本院提出上訴狀。如
委任律師提起上訴者，應一併繳納上訴審裁判費。
中　　華　　民　　國　　111 　年　　4 　　月　　8 　　日
                          書記官　賴佳柔